【裁判字號】    98,台上,7663
【裁判日期】    981217
【裁判案由】    違反毒品危害防制條例
【裁判全文】
最高法院刑事判決            九十八年度台上字第七六六三號
上  訴  人  甲○○
選任辯護人  林火炎律師
上  訴  人  乙○○
選任辯護人  林國漳律師
上列上訴人等因違反毒品危害防制條例案件，不服台灣高等法院
中華民國九十六年十月九日第二審判決（九十六年度上訴字第三
六五四號，起訴案號：台灣宜蘭地方法院檢察署九十五年度偵字
第一四五八號），提起上訴，本院判決如下：
    主  文
原判決關於甲○○販賣第一級毒品及乙○○部分均撤銷，發回台
灣高等法院。
其他上訴駁回。
    理  由
壹、撤銷發回部分：
本件原判決認定上訴人甲○○或單獨，或與上訴人乙○○共同基
於販賣第一級毒品海洛因牟利之概括犯意，於原判決附表（下稱
附表）編號一至五所示之時間、地點，由陳正哲、陳偉祺、邱裕
雅、陳建中、乙○○等人，分別以如編號一至五之行動電話門號
撥打甲○○之0000000000號行動電話，向甲○○購買如編號一至
五所示價格、次數之毒品海洛因，其中編號二至四部分係甲○○
與乙○○共同販賣，共得款新台幣（下同）三萬六千元；編號一
、五由甲○○單獨販賣，各得款五千元、二千元等情。因而撤銷
第一審此部分科刑之判決，改判仍論處上訴人二人共同連續販賣
第一級毒品罪刑（甲○○，累犯，處有期徒刑十五年，乙○○，
處有期徒刑十二年），固非無見。
惟查：(一)、刑事訴訟法第一百六十三條揭櫫當事人調查證據主導
權之大原則，並例外規定法院「得」及「應」依職權調查證據之
補充性。法院於當事人主導之證據調查完畢後，認為事實未臻明
白，而卷內復有其他足認為有助於發見真實又足以影響判決結果
之證據存在，且有調查之可能者，無待聲請，即得依職權介入調
查；其於公平正義之維護或對被告之利益有重大關係事項，尤應
依職權主動調查證據，以為認定事實之依據。同法第一百六十五
條之一第二項：「錄音可為證據者，審判長應以適當之設備，顯
示聲音，使當事人、代理人、辯護人或輔佐人辨認或告以要旨」
，乃就新型態證據之開示、調查方法而為之規定。所謂「以適當
之設備，顯示」，通常以勘驗為之，除著重在錄音內容之真實性
，兼及辨別錄音聲音之同一性。偵查犯罪機關依法定程序監察之
錄音，應認該監察所得之錄音帶（光碟），始屬調查犯罪所得之
證據，但依據監察錄音結果予以翻譯而製作之通訊監察譯文（下
稱譯文），乃該監察錄音內容之顯示。其於被告或訴訟關係人對
該譯文之真實性不爭執者，固無再行勘驗錄音之必要，然如被告
或訴訟關係人對其譯文之真實性發生爭執或有所懷疑時，為發見
真實，縱使當事人、代理人、辯護人或輔佐人未為聲請調查證據
，法院仍應依上開規定勘驗該監察之錄音踐行調查證據之程序，
以確認該錄音聲音是否為本人及其內容與譯文之記載是否相符，
否則即難謂無應於審判期日調查之證據而未予調查之違背法令。
本件原判決引為上訴人二人共同販賣海洛因論據之0000000000號
行動電話之譯文，甲○○已迭次否認有使用上揭門號行動電話之
情事（見第一審卷第四二、一二三、一六三頁，原審卷第二二、
五四頁反面、九十頁反面），該門號之租用人為吳宗陸，亦有遠
傳電信股份有限公司所檢送之用戶資料可稽（見第一審卷第一三
二、一三三頁）。則該等譯文所載之通訊內容，是否即為甲○○
與相對人之對話，即非無疑義。上訴人二人雖未聲請勘驗該譯文
之錄音，然其既已否認該譯文之真正，事實審法院自有依職權介
入調查之必要。原審未遑查證清楚，逕以該等譯文遽為不利上訴
人二人之認定，自難昭折服，併有調查證據職責未盡之違背法令
。(二)、共同實行犯罪行為之人，在合同意思範圍內，各自分擔犯
罪行為之一部，相互利用他方之行為，以遂行其犯罪之目的，即
應就其全部所發生之結果，共同負責。因此，共同正犯之犯罪所
得，係合併計算，為避免執行時發生重複沒收之情形，故各共同
正犯之間係採連帶沒收主義，於各該共同正犯之同一或先後所為
之判決內，於裁判時應就共同正犯諭知連帶沒收，不得就全體共
同正犯之總所得，對各該共同正犯分別重複諭知沒收。依附表編
號一至五之記載，上訴人二人共同連續販賣海洛因所得為三萬六
千元，甲○○單獨販賣所得為七千元。原判決理由竟謂甲○○、
乙○○販賣第一級毒品所得財物分別為四萬三千元、三萬六千元
（見原判決第十二頁第十七、十八行），而依毒品危害防制條例
第十九條第一項之規定，於各人所宣告之主文項下，分別諭知「
販賣毒品所得新台幣四萬三千元沒收，如全部或一部不能沒收時
，以其財產抵償之」、「販賣毒品所得新台幣三萬六千元沒收，
如全部或一部不能沒收時，以其財產抵償之」，漏未就三萬六千
元部分為連帶沒收之諭知，難認適法。以上或為上訴意旨所指摘
，或為本院得依職權調查之事項，應認原判決關於甲○○販賣第
一級毒品及乙○○部分均有撤銷發回更審之原因。
貳、上訴駁回（即甲○○轉讓第一級毒品）部分：
按刑事訴訟法第三百七十七條規定，上訴於第三審法院，非以判
決違背法令為理由，不得為之。是提起第三審上訴，應以原判決
違背法令為理由，係屬法定要件。如果上訴理由書狀並未依據卷
內訴訟資料，具體指摘原判決不適用何種法則或如何適用不當，
或所指摘原判決違法情事，顯與法律規定得為第三審上訴理由之
違法情形，不相適合時，均應認其上訴為違背法律上之程式，予
以駁回。本件原審審理結果，認為上訴人甲○○轉讓第一級毒品
海洛因予乙○○施用之犯行明確，因而撤銷第一審該部分科刑之
判決，比較刑法新舊法律規定後，改判仍論處上訴人轉讓第一級
毒品（累犯）罪刑，已詳其調查、取捨證據之結果及憑以認定
犯罪事實之心證理由，並就上訴人否認犯行之供詞及所辯各語認
非可採，予以論述。按證人已由法官合法訊問，且於訊問時予當
事人詰問之機會，其陳述明確別無訊問之必要者，不得再行傳喚
，刑事訴訟法第一百九十六條定有明文。本件上訴人於警詢時已
坦承確有無償提供毒品海洛因供乙○○施用之犯行，而證人乙○
○在第一審業經上訴人詰問完結，因就其在宜蘭縣礁溪鄉庭園汽
車旅館一一五號房內所施用之上訴人持有之海洛因，究竟係上訴
人無償提供，或是乙○○自行拿取乙節主要待證事實所為之證述
，與警詢之陳述不符，原判決因而說明其審判外之警詢陳述如何
符合傳聞例外得為證據之理由，並無不合。證人乙○○就同一待
證事實已陳述明確，原審未依上訴人之聲請再予傳訊，核無應於
審判期日調查之證據未予調查之違法。原判決理由壹、三，記載
「乙○○於本院審理中經交互詰問」等語，應屬誤寫，與判決本
旨尚不生影響。上訴意旨，執以指摘證人乙○○於原審並未有交
互詰問之法庭活動，其判決所載理由矛盾云云，自無足取，並非
適法之第三審上訴理由。其此部分之上訴違背法律上之程式，應
予駁回。
據上論結，應依刑事訴訟法第三百九十七條、第四百零一條、第
三百九十五條前段，判決如主文。
中    華    民    國  九十八  年   十二   月   十七   日
                      最高法院刑事第十三庭
                          審判長法官  賴  忠  星
                                法官  呂  丹  玉
                                法官  吳      燦
                                法官  施  俊  堯
                                法官  蔡  名  曜
      本件正本證明與原本無異
                                      書  記  官
中    華    民    國  九十八  年   十二   月  二十二  日
                                                      Ｑ


司法院資訊處製作；財團法人民間司法改革基金會備份。
